【裁判字號】    99,上易,2369
【裁判日期】    991210
【裁判案由】    詐欺
【裁判全文】
臺灣高等法院刑事判決                99年度上易字第2369號
上  訴  人  臺灣基隆地方法院檢察署檢察官
被      告  朱孝齊
上列上訴人因被告詐欺案件，不服臺灣基隆地方法院99年度易字
第214號，中華民國99 年9月8日第一審判決（起訴案號：臺灣基
隆地方法院檢察署99年度偵字第1483，1484，1640，1682，1919
號），提起上訴，本院判決如下：
    主  文
上訴駁回。
    理  由
一、公訴意旨略以：被告朱孝齊雖預見任意提供自己在金融機構
    開設之帳戶（即提款卡）供他人使用，該他人可能以該帳戶
    作為實施詐欺取財等犯罪之工具，於不違背其本意之情形下
    ，仍基於幫助不特定人詐欺取財之犯意，於民國98年12月15
    日，在基隆火車站旁旅遊服務中心將其所有之「永豐商業銀
    行西門分行」000-00000000000006號帳戶（下稱系爭帳戶）
    提款卡、密碼，無償交付予姓名、年籍不詳之成年男子，並
    告知提款密碼，而容認上述帳戶供他人用以詐騙財物。嗣該
    成年男子所屬之詐騙集團成員，基於意圖為自己不法所有之
    詐欺犯意，先後為下列詐欺之犯行：
    (一)詐騙集團在奇摩拍賣網站佯稱販售蘋果筆記型電腦，被害
      人黃兆怡於98年12月17日上午11時許，在臺北市士林區住
      處，上網見該販售資訊，信以為真，乃下標訂購，並於98
      年12月17 日上午11時9分許，在上址住處，以電腦網路匯
      款方式，將自己之存款新臺幣（下同）35,500元，匯入系
      爭帳戶內。
    (二)詐騙集團在露天拍賣網站佯稱販售ACER電腦，被害人蔣文
      傑於98年12月17日晚間10時24分許，在彰化縣鹿港鎮住處
      ，上網見該販售資訊，信以為真，乃下標訂購，並於98年
      12月17日晚間11時許，在上址住處，利用電腦網路匯款方
      式，將自己之存款9,000元，匯入系爭帳戶內。
    (三)詐騙集團在露天拍賣網站佯稱販售聯想筆記型電腦，被害
      人黃寶遠於98年12月17日晚間10時40分許，在新竹縣竹東
      鎮住處，上網見該販售資訊，信以為真，乃下標訂購，並
      於98年12月17日晚間11時06分許，在上址住處，利用電腦
      網路匯款方式，將自己之存款17,000元，匯入系爭帳戶內
      。
    (四)詐騙集團在露天拍賣網站佯稱販售手機（HTC 廠牌，型號
      5353），被害人蕭建文於98年12月17日晚間11時許，在臺
      北縣新莊市住處，上網見該販售資訊，信以為真，乃下標
      訂購，並前往臺北縣新莊市○○街118- 1號萊爾富超商，
      利用該超商內之自動櫃員機，於98年12月17日晚間11時19
      分34秒，將自己之存款5,500元，匯入系爭帳戶內。
    (五)詐騙集團在露天拍賣網站佯稱販售照相機，被害人葉苪彤
      於98年12月16日下午2 時50分許，在臺北市○○○路○段
      15 之1號10樓之1 ，上網見該販售資訊，信以為真，乃下
      標訂購，並前往臺北縣三重市○○○路226 號全家便利超
      商，利用台新銀行設置在該超商內之自動櫃員機，於98年
      12月17日晚間11時30分許，將自己之存款6,000 元，匯入
      系爭帳戶內。
    (六)詐騙集團在露天拍賣網站佯稱販售除濕機，被害人曾詩詠
      於98年12月18日凌晨零時許，在臺北縣淡水鎮住處，上網
      見該販售資訊，信以為真，乃下標訂購，並於98年12月18
      日凌晨零時23分許，在上址住處，以電腦網路匯款方式，
      將自己之存款5,500元，匯入系爭帳戶內。
    因認被告涉犯刑法第30條第1 項、第339條第1項之詐欺取財
    犯嫌等語。
二、按犯罪事實應依證據認定之，無證據不得認定犯罪事實；又
    不能證明被告犯罪者應諭知無罪之判決，刑事訴訟法第 154
    條第2 項、第301 條第1 項前段分別定有明文。復按事實之
    認定，應憑證據，如未能發現相當證據，或證據不足以證明
    ，自不能以推測或擬制之方法，以為裁判基礎；又認定犯罪
    事實所憑之證據，雖不以直接證據為限，間接證據亦包括在
    內，然而無論直接或間接證據，其為訴訟上之證明，須於通
    常一般之人均不致有所懷疑，而得確信其為真實之程度者，
    始得據為有罪之認定。再按刑事訴訟法第161 條已於91 年2
    月8 日修正公布，其第1 項規定：檢察官就被告犯罪事實，
    應負舉證責任，並指出證明之方法。因此，檢察官對於起訴
    之犯罪事實，應負提出證據及說服法院之實質舉證責任。倘
    其所提出之證據，不足為被告有罪之積極證明，或其指出證
    明之方法，無從說服法院以形成被告有罪之心證，基於無罪
    推定之原則，自應為被告無罪判決之諭知。末按刑法關於犯
    罪之故意，係採希望主義，不但直接故意，須犯人對於構成
    犯罪之事實具備明知及有意使其發生之兩個要件，即間接故
    意，亦須犯人對於構成犯罪之事實預見其發生，且其發生不
    違背犯人本意始成立（最高法院40年台上字第86號、76年台
    上字第4986號、92年台上字第128 號、22年上字第4229號判
    例意旨參照）。
三、證據能力：被告對後引證據之證據能力，均不爭執（本院卷
    第35頁），且觀其製作取得之情形，亦無違法或不當之狀況
    ，依刑事訴訟法第159條之5規定，均有證據能力，合先敘明
    。
四、公訴意旨認被告涉犯幫助詐欺取財罪嫌，無非係以被告之供
    述、證人黃兆怡、曾詩詠、蔣文傑、黃遠寶、葉苪彤證言及
    其各該交易明細表、系爭帳戶申請文件、印鑑卡及客戶歷史
    交易清單等為據。訊據被告固不諱言：其親自開立帳戶，於
    98年12月15日，在基隆火車站旁之旅遊服務中心，將系爭帳
    戶提款卡及密碼，無償交予真實姓名不詳之某成年男子等情
    ，惟堅詞否認有何幫助詐欺取財之犯行，辯稱：友人江梓美
    （原名江子美）於98年12月15日見自由時報登載「海月商務
    會館」接送司機之徵人廣告，經江梓美以報載聯絡電話「00
    00000000」與登載廣告之人聯繫後，邀同其共同前往應徵，
    因面試之男子稱要測試其與江梓美是否為警察、其等信用是
    否良好及要將載送之特種行業小姐的交易收入存入其等帳戶
    再領出交予老闆等需求，堅持要其等交出帳戶提款卡及密碼
    ，其因急需找工作，始交出系爭帳戶提款卡及密碼，並無幫
    助詐騙集團詐欺被害人黃兆怡等人之故意等語。經查：
（一）有關系爭帳戶為被告親自設立，於98年12月15日，在基隆
      火車站旁之旅遊服務中心，將該帳戶提款卡及密碼，交予
      真實姓名不詳之某成年男子等情，業據被告坦承在卷，且
      有永豐銀行西門分行簡易型分行99年3月3日永豐銀西門簡
      易型分行（099）字第0011號函所附該分行帳號000000000
      00000 客戶基本資料查詢、被告國民身分證及健保卡、印
      鑑卡、開戶時影像照片、金融卡申請狀態查詢、存摺存款
      往來明細查詢等在卷可參；又被害人黃兆怡、蔣文傑、黃
      寶遠、蕭建文、葉苪彤及曾詩詠等人有如公訴意旨所示受
      詐騙等情節，亦為被告所不爭執，且據證人黃兆怡、蔣文
      傑、黃寶遠、蕭建文、葉苪彤及曾詩詠等於警詢證述在卷
      （99年度偵字第1640號卷第19-20頁，第26-28頁，第33-3
      4頁，第41-42頁，第49-52頁，第60-61頁，並有黃兆怡匯
      款證明之一本萬利交易明細查詢、轉帳交易結果查詢等件
      影本（同前偵卷第53-54 頁）、蔣文傑匯款證明之永豐銀
      行往來明細查詢影本（同前偵卷第21頁）、黃寶遠匯款證
      明之存摺影本（同前偵卷第29頁）、蕭建文匯款證明之一
      本萬利交易明細查詢影本（同前偵卷第35頁）、葉苪彤匯
      款證明之台新銀行自動櫃員機交易明細表影本（同前偵卷
      第41頁）在卷可參，此部份事實，堪予認定。
（二）被告辯稱：應友人江子美之邀應徵工作，江女是看報紙知
      悉乙節，業據證人江梓美於偵訊稱：他以審核我們銀行信
      用名義拿走金融卡，並說會觀察我們是否為警方臥底，會
      轉帳貳仟元到我們帳戶，測試我們是否被強制扣款，並要
      求我們告訴他金融卡密碼等語（偵字第749號卷第6頁），
      於原審證稱：見98年12月15日自由時報登載「海月商務會
      館」廣告，工作內容為應徵接送司機，聯絡電話為「0000
      000000」，遂於當日以自己所使用之「0000000000」號行
      動電話與報載「0000000000」行動電話持用人聯絡，該人
      告知所經營者乃八大行業，恐其係警察，故要其前往應徵
      時，攜帶所使用之金融機構帳戶提款卡及密碼，並相約於
      當日晚間在基隆火車站旁之旅遊服務中心見面。與被告是
      朋友關係，乃將上開訊息告知被告，並邀同被告共同前往
      應徵，並在與前來面試之人碰面後，均各將所設立之金融
      機構帳戶提款卡及密碼交予前來面試之人。我們有機車駕
      照，沒有汽車駕照，對方也說無所謂等語（原審卷第43頁
      ，第58-63頁），並提出98年12月15 日自由時報（偵字第
      749號卷第39頁）及江梓美所使用之0000000000 號行動電
      話通聯紀錄（原審卷第47頁）為証。觀諸上開98年12月15
      日自由時報廣告欄確登載「海月商務會館」廣告，工作內
      容為應徵接送司機，聯絡電話為「0000000000」等情，而
      江子美所使用之「0000000000」號行動電話通聯記錄，亦
      載有98年10月15日與「0000000000」多通連繫之情形，是
      證人江子美所言，即非無據，非不可採，被告此部份所辯
      ，尚屬有據。
（三）被告辯稱：是應徵工作，被騙金融卡密碼乙節，觀諸證人
      江梓美於原審提出自由時報98年12月25日廣告載：「伊林
      養身館」，應徵工作內容為接送司機，連絡電話為「0000
      000000」等情（見本院卷第48-49頁），與前述98年12 月
      15日「海月商務會館」應徵司機廣告，聯絡電話為「0000
      000000」，其聯絡電話均相同，僅係更改廣告主名稱而已
      ，倘係正當之廣告，豈會如此？再者，基隆地區確有詐騙
      集團於自由時報登報招攬工作，騙取應徵工作者之金融卡
      ，再持以詐騙他人匯入款項，嗣應徵工作受騙者報警而查
      獲詐騙集團等情，有本院99年上易字第1573號判決在卷可
      參（本院卷第40-46 頁），雖不能直接證明被告應徵遭騙
      ，惟亦提供被告所辯之合理空間，實難遽謂不可採。
（四）公訴意旨另以：被告辯稱欲應徵工作，卻不知公司地址，
      工作地點，且應徵工作地點在馬路邊，顯異常情，何況應
      徵工作無需提供帳戶及提款卡、密碼，匯薪資亦無需使用
      提款卡，此為被告前一工作所得知，故被告所辯不合常理
      ，且依被告智識程度、社會經驗及被告並未報案，而認被
      告有幫助不特定人詐欺取財之犯意乙節。按刑法之幫助犯
      係以與正犯有共同之認識而幫助實施為要件，若於正犯之
      犯罪無共同之認識，或於正犯犯罪已經完成而僅止事後加
      功者，即不能謂有共犯之關係（最高法院18年上字第287
      號判例意旨參照）。且刑法上幫助之行為，須有幫助他人
      犯罪之意思，如無此種故意，基於其他原因，以助成他人
      犯罪之結果，尚難以幫助論（最高法院20年上字第1022號
      判例意旨參照）。而提供自己帳戶予他人之原因非一，蓄
      意犯罪者固然不少，因被騙、遺失而成為被害人之情形，
      亦所在多有，非必然出於幫助他人實施犯罪之故意，是提
      供帳戶之人是否成立犯罪，自應依證據證明之。一般人對
      於社會事物之警覺性或風險評估，常因人而異，且與受教
      程度、從事之職業、心智是否成熟，並無必然之關連，此
      觀諸詐騙集團之詐騙手法，經政府大力宣導及媒體大幅報
      導後，猶恆見高級知識分子受騙，即可明瞭。被告為謀職
      而經素不相識之人，要求被告提供存摺影本及提款卡，竟
      未多加質問、亦未立即察覺此間不合理之處，即擅予提供
      ，固與經合理判斷應採取之措施不同。然被告無任何犯罪
      前科紀錄，年僅19歲之年輕女子，高中肄業，之前僅從事
      美髮工作，工作時間不長，案發時無工作，業據被告供明
      在卷，且有本院被告前案記錄表在卷可參。故依其學歷、
      智識，自不能排除被告因年紀尚輕及社會經驗不足，而不
      具前揭合理警覺程度；況近來因人頭帳戶取得困難，詐騙
      集團成員為取得人頭帳戶，或以高價收購，或以詐騙方式
      取得（如前所舉案例），欺罔方式千變萬化，一般人為詐
      騙集團所騙，而交付鉅額財物，則金融帳戶之持有人，亦
      可能遭騙，而交付存摺、提款卡之情形，因此，尚難以客
      觀合理之智識經驗為基準，遽而推論被告必具相同警覺程
      度，而對「構成犯罪之事實必有預見」。是此部份公訴意
      旨，非無斟酌餘地。
（五）公訴意旨略以：被告先於警詢稱係因對方以薪資轉帳需提
      供金融卡正本及密碼，故伊才提供；惟於原審改稱對方係
      從事應召之特種行業，伊與江子美二人，係應徵載送小姐
      之司機，對方唯恐二人係警察，乃要求伊二人提供金融卡
      以供查證是否是警察釣魚以及信用是否良好，將來帳戶再
      供小姐將交易收入轉入云云，前後不一，不能採信，然如
      前所述，證人江子美於偵訊已陳述二種情況均有之，被告
      將之分別陳述，難認係前後不一，此部份所指，尚有誤會
      。
（六）公訴意旨另以：被告應徵之工作，縱係非法之載送應召女
      子從事性交易之司機工作，惟應召女子交易所得，僅需交
      付給老闆即被告所稱之徵求者即可，豈有流入外人帳戶之
      理？是被告對對方係以應徵工作為藉口，實際係從事帳戶
      資料收購一情，應有認知乙節，固是一說，惟究屬推論，
      尚難用以證明犯罪事實。
（七）公訴意旨另以：被告與江子美相同，二人均僅有機車駕照
      ，並無自用小客車駕照，此業據被告二人所不否認，並有
      汽機車駕駛人資料在卷可證。江子美因相同案情，提供帳
      戶資料，且無汽車駕照，經台灣基隆地方法院以99年度基
      簡字第377號判處有期徒刑2月確定在案，此有該判決及江
      子美前案記錄可憑。被告辯稱對方告以載送特種行業小姐
      上班地點僅在基隆，然江子美於原審證稱對方所說載送地
      點有基隆、台北等地，已然不符，顯見被告所述不實：被
      告無汽車駕照，僅能以機車載送，一般應召小姐及幕後負
      責人，豈有願意僱請「女子」從事如此之工作？且基隆多
      雨潮濕，夏日烈陽曝曬，冬天陰雨連綿，豈有誠徵載送應
      召小姐工作之老闆或從事應召業者，願意雇用僅有機車駕
      照而無法駕駛汽車之司機？豈有應召小姐願意甘冒風吹、
      日曬、雨淋之狀況，乘坐機車從事應召工作？是被告以一
      介女子身分，復無汽車駕照，而辯稱應徵馬伕工作，且相
      信對方確係徵求馬伕，因需錢孔急，亟需工作，為順利取
      得工作而交付金融卡及告以密碼一情，不足採信乙節，有
      關駕照及馬伕乙節，固是一說，然證人江子美已稱：沒有
      汽車駕照，對方也說無所謂等語，衡情，被騙者果能精明
      分辨，豈會受騙？至於另案如何，尚難用以直接證明本案
      之犯罪事實。是此部份所指，非無誤會。
（八）公訴意旨另以：審視證人江子美提供其所有行動電話撥打
      到0000000000電話之通聯記錄，僅有98 年12月15日下午1
      時26分、下午3 時25分、下午4時05分、下午6時31分、下
      午8時20 分5通（此5通均在被告與江子美交付帳戶資料前
      ），被告與江子美交付金融卡後，僅有98年12月16日中午
      12時、下午5時2通，此後即無通聯往來，此與被告及江子
      美所辯，二人有一直去電詢對方應徵工作結果之情，並不
      相合乙節，然則，果係基於幫助之意而交付金融卡，衡情
      ，似無再連絡之必要，反之，若是求職，自當會再聯繫情
      況，而上開通聯記錄，確於交付金卡後，有二通電話通聯
      ，雖非所謂「一直」，然亦可為被告辯詞之佐證，是此部
      份公訴意旨，即有誤會。
（九）公訴意旨又以：被告自承：於98年12月18日去刷前述帳戶
      存摺時，發現好多不明款項匯入，然被告於警詢，表示雖
      然懷疑對方是詐騙集團，但伊僅提供帳戶，沒有金錢損失
      ，故未掛失亦未報警。且被告亦於原審準備程序訊問時，
      坦承於提供帳戶資料時，曾有對方是詐騙集團之懷疑，亦
      知現行詐騙猖獗，惟自認自己並無損失，而仍予提供，是
      被告縱無幫助詐欺之明知犯意，亦有可預見對方係詐騙集
      團之認知，惟受利誘，仍予以提供金融卡等帳戶資料。是
      被告至少亦有幫助詐欺取財之不確定故意乙節。然查：被
      告於原審是稱：江子美有問對方為何不能在辦公室應徵？
      對方說不行，只能在外面應徵，我就問江子美你不覺得是
      騙人的嗎？江子美說不會，對方講話很誠懇，我就相信江
      子美。我知道現在詐騙集團很多，我覺得他會騙我們去別
      的地方工作，交帳戶之前，我是懷疑對方可能騙我帳戶去
      做不法用途，但江子美相信我就相信了等語（原審卷第16
      -17頁），是被告雖一度起疑，然因朋友勸說而相信，進
      而交付金融卡等物，尚難認被告係基於有幫助之不確定故
      意，而交付該等物品。至於事後發覺帳戶多筆款項乙節，
      不能推論事前即係基於幫助故意。綜上，此部份所指，尚
      有誤會。
綜上，被告所辯，尚非無據，非不可採，而公訴人所提證據，尚
有合理懷疑空間，尚未達於通常一般之人均不致有所懷疑之程度
，尚不足以證明被告犯罪，此外，復查無其他積極證據足證被告
有幫助詐欺取財之犯行，自屬不能證明被告犯罪，依法應諭知無
罪。
五、原審同此認定，諭知被告無罪，核無不合。檢察官上訴，未
    提新事証，猶對原事証為爭執，難認有理由，應予駁回。
據上論斷，應依刑事訴訟法第368條，判決如主文。
本案經檢察官孫冀薇到庭執行職務。
中    華    民    國    99    年    12    月    10    日
                  刑事第十八庭審判長法  官  吳鴻章
                                    法  官  汪梅芬
                                    法  官  周政達
以上正本證明與原本無異。
不得上訴。
                                    書記官  廖純瑜
中    華    民    國    99    年    12    月    10    日

司法院資訊處製作；財團法人民間司法改革基金會備份。
